臺灣高雄地方法院民事判決　　　　　　　 94年度訴字第960號
原　　　告　台灣土地銀行股份有限公司
法定代理人　乙○○
訴訟代理人　丁○○
被　　　告　丙○○
　　　　　　甲○○
當事人間撤銷贈與等事件，本院於民國94年6 月6 日言詞辯論終
結，判決如下：
    主      文
原告之訴駁回。
訴訟費用由原告負擔。
    事實及理由
一、被告經合法通知，均無正當理由未於言詞辯論期日到場，核
    無民事訴訟法第386 條各款所列情形，爰依原告聲請，由其
    一造辯論而為判決。
二、原告起訴主張：(一)被告甲○○於民國87年7 月30日，邀同訴
    外人張鎮乾（業於92年12月18日死亡）、鍾來春為連帶保證
    人，並提供訴外人張鎮乾所有之高雄縣旗山鎮○○○段12-4
    地號（重測後為廣福段47地號）及同段767 地號（重測後為
    廣福段46地號）土地（下稱本案擔保品），設定抵押權予原
    告，向原告借款新台幣（下同）200 萬元，借款期間自87年
    7 月30日起至90年7 月30日止，約定利率為年息9%，按期付
    息，到期還清本金，遲延清償時，視為全部到期，除仍按上
    開利率計息外，其逾期在6 個月以內者，按上開利率10 %，
    逾期超過6 個月以上者，依上開利率20% 加計違約金。被告
    甲○○自88年8 月30日起即未依約繳息，尚欠本金200 萬元
    及自88年8 月30日起至清償日止之利息、違約金，原告於89
    年2 月10日聲請執行本案擔保品，經減價拍賣無人應買，原
    告另於92年12月15日聲請執行保證人鍾來春所有之高雄縣美
    濃鎮○○段1580地號土地，亦經減價拍賣無人應買。詎被告
    甲○○已週轉不靈，未能按期還本繳息，竟基於損害債權之
    目的，於93年1 月19日將其所有坐落高雄縣美濃鎮○○段17
    72、1773地號，面積各為432 ㎡、1008㎡，應有部分各為43
    2 分之141 、1008分之219 之土地2 筆（下稱系爭不動產）
    ，無償贈與其配偶即被告丙○○，損害原告之債權。(二)本件
    借款雖由連帶保證人張鎮乾另提供本案擔保品，惟經減價拍
    賣後無人應買，且張鎮乾於80年1 月29日起至85年5 月6 日
    止，以本案擔保品中之手巾寮段第767 地號土地設定第1 至
    第4 順位抵押權，向原告借款900 萬元，且自88年2 月6 日
    起未繳納本息，尚欠原告本金772 萬9,000 元，縱然該筆76
    7 地號土地可拍定，且有鑑價報告所載之價格，惟截至93年
    1 月19日止，被告甲○○尚欠本金、利息、違約金計約300
    萬元，經扣除第1 至第4 順位抵押權之債權額後，已無餘額
    可供本件債權清償，況93年度之公告現值比鑑價報告所載之
    公告現值為低，張鎮乾所有之上開二筆土地已無鑑價報告所
    載之價值。又連帶保證人鍾來春雖有上開清水段之土地，惟
    經減價拍賣後亦無人應買，鑑價報告所載800 餘萬元之價值
    顯然過高，且該筆土地之第一順位抵押權人為高雄縣美濃鎮
    農會，債權額為360 萬元，縱然該筆土地拍定，經扣除第一
    順位抵押權之債權額後，亦無餘額可供本件債權清償，爰依
    民法第244 條第1 項規定，請求撤銷本件無償贈與行為。並
    聲明：(一)被告甲○○將坐落高雄縣美濃鎮○○段1772、1773
    地號土地面積432 ㎡、1008㎡、應有部分432 分之141 、10
    08分之219 之土地2 筆，夫妻贈與於93年1 月19日登記移轉
    所有權與被告丙○○之行為應予撤銷。(二)前開不動產於93年
    1 月19日所為之所有權移轉登記應予塗銷。
三、被告方面：被告均未於言詞辯論期日到場，亦均未提出書狀
    作何聲明或陳述。
四、原告主張被告甲○○於93年1 月19日將系爭不動產贈與被告
    丙○○，顯然有害及其債權，並提出借據、債權憑證、系爭
    土地登記謄本等為證（見本院卷第5 至11頁），本院依調查
    證據之結果，敘述判斷意見如下：
（一）按債務人所為之無償行為，有害及債權者，債權人得聲請
      法院撤銷之；前條撤銷權，自債權人知有撤銷原因時起，
      一年間不行使，或自行為時起，經過十年而消滅，民法第
      244 條第1 項、第245 條分別定有明文。本件原告主張於
      94 年4月26日調取系爭不動產土地登記謄本時，始知悉被
      告甲○○將系爭不動產贈與被告丙○○，則原告於94年4
      月28日提起本案訴訟，尚未逾1年除斥期間，先予敘明。
（二）次按有擔保物權（抵押權、質權）之債權，而其擔保物之
      價值超過其債權額時，自毋庸行使撤銷權以資保全（最高
      法院59年台上字第313 號判例參照）。又債務人所為之行
      為，是否有害及債權，以債務人行為時定之，故有害於債
      權之事實，須於行為時存在（最高法院90年度台上字第21
      94號判決參照）。再撤銷權之目的為責任財產之擔保，則
      於附有人的擔保之債權，判斷債務人是否陷於無資力，自
      應就全體債務人之資力一併加以審酌，倘連帶保證人於行
      為時主債務人及他連帶保證人之責任財產，仍可擔保債權
      人之債權，則債權人之債權，即無保全之必要。
（三）經查，連帶保證人甲○○所提供之本案擔保品，經本院民
      事執行處以89年度執字第5515號併入88年度執字第34153
      號執行拍賣，業經本院依職權調取上開執行案卷，核閱屬
      實，本院審酌本案擔保品之二筆土地即手巾寮段767 地號
      （重測後為廣福段46地號）與手巾寮段12-4地號（重測後
      為廣福段47地號）土地，均位屬農業經濟型態區，且基地
      平坦呈梯形，鄰接約八米之八德街，進出方便，銜接台3
      線旗屏一路對外聯絡旗山、里港間之交通，交通網發達，
      有鑑定報告一份附於本院88年度執字第34153 號執行卷可
      稽（見該卷第46至62頁），其鑑定價值分別為1,805 萬9,
      900 元、189 萬2,800 元，本院認應屬合理，本院民事執
      行處亦採認此價格，而將第一次拍賣底價各定為1,820 萬
      元、200 萬元，又該鑑估報告於88年12月13日製成，而被
      告二人間之贈與行為係93年1 月19日為之，景氣已較為提
      升，物價亦較為提高，參以原告當初核准貸款時，該二筆
      土地估價即各達1,012 萬1,400 元、106 萬800 ，有原告
      提出之辦理不動產擔保放款調查報告及授信審核書影本一
      紙在卷可證（見本院卷第41頁），則本案擔保品於被告為
      贈與行為時之實際市價各約1,800 萬元、180 萬元，應堪
      認定，此與該擔保品事後是否拍定或無人應買無涉，原告
      主張該擔保品經減價拍賣無人應買，顯然不具上開價值云
      云，委不足採。而債務人所為之行為，有無害及債權，必
      須於其行為時判斷之，被告甲○○於93年1 月19日與被告
      丙○○為贈與之行為，原告主張被告甲○○當時積欠之債
      務（含本金、利息、違約金）約300 萬元，縱然本案擔保
      品中之手巾寮段767 地號土地由所有權人張鎮乾另設定第
      1 至第4 順位抵押權向原告借款900 萬元，且自88年2 月
      6 日起未繳納本息，尚欠原告本金772 萬9,000 元，有原
      告提出之借據、土地登記謄本可參（見本院卷第19至25頁
      ），惟該筆土地於被告為贈與行為時之實際市價約1,800
      萬元，已如上述，經扣除上開第1 至第4 順位之債權額約
      800 萬元，尚餘1,000 萬元，加上本案擔保品中之手巾寮
      段12-4地號土地價值180 萬元，則被告行為時之擔保物價
      值遠超過原告債權額而足資清償債務，並無損害債權之虞
      ，原告已無行使撤銷權保全債權之必要。
（四）況本件連帶保證人鍾來春於被告為贈與行為時尚有高雄縣
      美濃鎮○○段1529、1530、1580地號土地，有本院依職權
      調取之稅務電子閘門財產所得調件明細表附卷可憑（見本
      院卷第53至58頁），上開清水段1529、1530地號土地經本
      院民事執行處委託尚承不動產估價師事務所鑑價結果，認
      有936 萬5,900 元之價值，有該不動產估價報告書一份附
      於本院92年度執字第44469 號執行卷可參，並經本院民事
      執行處採認此價格，而將第一次拍賣底價定為921 萬元（
      見本院卷第64、65頁），縱然扣除第1 、第2 順位之抵押
      權債權額合計337 萬7,000 元（見該不動產估價報告書所
      附他項權利分析表及土地登記謄本所載），仍有約600 萬
      元之價值，另清水段1580地號土地，經本院民事執行處委
      託石林不動產顧問股份有限公司鑑價結果，認有824 萬
      5,00 0元之價值，有該不動產鑑估報告書一份附於本院92
      年度執字第21473 號執行卷可稽，亦經本院民事執行處採
      認此價格，而將第一次拍賣底價定為825 萬元，縱然扣除
      第1 順位抵押權債權額360 萬元（見該不動產估價報告書
      所附他項權利分析表及土地登記謄本），仍有約400 萬元
      之價值，則本件斟酌連帶保證人鍾來春於被告甲○○為贈
      與行為時之責任財產，亦足可擔保原告約300 萬元之債權
      ，原告亦無行使撤銷權保全債權之必要。
五、綜上所述，原告無法舉證證明債務人所為之無償行為，有害
    及債權，其訴請撤銷被告二人間之贈與行為，實屬無據。從
    而，原告依民法第244 條第1 項規定，請求撤銷本件無償贈
    與行為，並請求塗銷系爭不動產所有權移轉登記，即屬無據
    ，應予駁回。
六、本件事證已臻明確，原告其餘主張及舉證，核與本件判決結
    果無影響，爰不再予斟酌，併此敘明。
七、結論：本件原告之訴為無理由，依民事訴訟法第385 條第1
    項前段、第78條，判決如主文。
中　　華　　民　　國　　94　　年　　6 　　月　　30　　日
                  民事第五庭法　官　秦慧君
正本係照原本作成。
如不服本判決，應於送達後20日內，向本院提出上訴狀並表明上
訴理由，如於本判決宣示後送達前提起上訴者，應於判決送達後
10日內補提上訴理由書（須附繕本）。
中　　華　　民　　國　　94　　年　　6 　　月　　30　　日
                                書記官　馮欽鳳
